ACORDAO-COMPLETO-2377703

ACÓRDÃO 9894/2019 ATA 36/2019 - SEGUNDA CÂMARA

VISTOS, relatados e discutidos estes autos da Tomada de Contas Especial instaurada pela Fundação Nacional de Saúde – Funasa em desfavor do Sr. Inocêncio Leal Parente, Prefeito de Dom Inocêncio/PI na gestão 2009/2012, e da firma Aguiar e Albuquerque Construções Ltda. em razão da razão da impugnação parcial da meta pactuada no Termo de Compromisso TC/PAC 1.467/2008, que teve por objeto a execução de melhorias habitacionais para controle da doença de chagas com a reconstrução e restauração de unidades habitacionais nos povoados de Lagoa dos Currais e Chapada dos Oséas.  
ACORDAM os Ministros do Tribunal de Contas da União, reunidos em Sessão da 2ª Câmara, ante as razões expostas pelo Relator, em: 
 9.1. nos termos dos arts. 1º, inciso I, 16, inciso III, alínea c, 19, caput, da Lei 8.443/1992, julgar irregulares as contas do Sr. Inocêncio Leal Parente e da empresa Aguiar e Albuquerque Construções Ltda., condenando-os, em solidariedade, ao pagamento das quantias abaixo discriminadas, com a fixação do prazo de quinze dias, a contar da notificação, para comprovarem, perante o Tribunal (art. 214, inciso III, alínea a, do Regimento Interno/TCU) , o recolhimento da dívida aos cofres da Fundação Nacional de Saúde, atualizada monetariamente e acrescida dos juros de mora, calculados a partir das datas indicadas, até a data do efetivo recolhimento, na forma prevista na legislação em vigor:
	Data
	Valor (R$) 

	30/3/2010
	59.730,00

	10/9/2010
	150.000,00

 9.2. aplicar ao Sr. Inocêncio Leal Parente e à empresa Aguiar e Albuquerque Construções Ltda., de forma individual, a multa prevista nos arts. 19, caput, e 57 da Lei 8.443/1992, no valor de R$ 35.000,00 (trinta e cinco mil reais) , fixando-lhes o prazo de 15 (quinze) dias, a contar da notificação, para que comprovem, perante o Tribunal (art. 214, inciso III, alínea a, do Regimento Interno/TCU) , o recolhimento da dívida aos cofres do Tesouro Nacional, atualizada monetariamente desde a data do presente Acórdão até a do efetivo recolhimento, se for paga após o vencimento, na forma da legislação em vigor; 
 9.3. autorizar, caso requerido, nos termos do art. 26 da Lei 8.443/1992, c/c o art. 217 do Regimento Interno/TCU, o parcelamento da dívida em até 36 (trinta e seis) parcelas mensais e sucessivas, sobre as quais incidirão os correspondentes acréscimos legais (débito: atualização monetária e juros de mora; multa: atualização monetária) , esclarecendo aos responsáveis que a falta de pagamento de qualquer parcela importará no vencimento antecipado do saldo devedor, sem prejuízo das demais medidas legais;
 9.4. autorizar, desde logo, com base no art. 28, inciso II, da Lei 8.443/1992, a cobrança judicial das dívidas, caso não atendidas as notificações; 
 9.5. enviar cópia deste Acórdão à Procuradoria da República no Estado do Piauí, nos termos do § 7° do art. 209 do Regimento Interno/TCU, para a adoção das medidas que entender cabíveis, e à Fundação Nacional de Saúde.

Tomada de Contas Especial instaurada pela Fundação Nacional de Saúde em razão da impugnação parcial da meta pactuada em Termo de Compromisso que teve por objeto a execução de melhorias habitacionais para controle da doença de chagas com a reconstrução e restauração de unidades habitacionais.

Segunda Câmara

Município de Dom Inocêncio/PI.

3. Responsáveis: Aguiar e Albuquerque Construções Ltda. (09.620.739/0001-70) e Inocêncio Leal Parente (XXX.154.423-XX).

13.1. Ministros presentes: Ana Arraes (Presidente), Augusto Nardes, Aroldo Cedraz e Raimundo Carreiro.
13.2. Ministro-Substituto presente: Marcos Bemquerer Costa (Relator).

MARCOS BEMQUERER

Trata-se da Tomada de Contas Especial instaurada pela Fundação Nacional de Saúde – Funasa em desfavor do Sr. Inocêncio Leal Parente, Prefeito de Dom Inocêncio/PI na gestão 2009/2012, e da firma Aguiar e Albuquerque Construções Ltda. em razão da impugnação parcial da meta pactuada no Termo de Compromisso TC/PAC 1.467/2008 (Siafi 649612) .
2.	Mencionado ajuste foi celebrado entre aquela municipalidade e a Funasa e teve por objeto a execução de melhorias habitacionais para controle da doença de chagas com a reconstrução e restauração de unidades habitacionais nos povoados de Lagoa dos Currais e Chapada dos Oséas (peça 1, pp. 27/29) .
3.	Transcrevo, a seguir, com os devidos ajustes de forma, a instrução da Secretaria de Controle Externo de Tomada de Contas Especial – Secex/TCE em que os fatos estão circunstanciados (peça 80) :
“3. A vigência estabelecida inicialmente foi de 31/12/2008 a 31/12/2010, de acordo com a cláusula sétima. Após sucessivas prorrogações, o termo vigeu até 30/10/2013, conforme aditivos firmados (peça 1, p. 37, 55-57, 65, 67, 81, 93-95 e 97-98) , com prazo final para prestação de contas em até sessenta dias após o término da vigência, a ser apresentada na forma da legislação aplicável, conforme cláusula terceira. 
Para executá-lo, conforme o disposto no termo de aprovação formal da avença (peça 1, p. 33-35) , foram previstos R$ 773.195,90, sendo R$ 750.000,00 a cargo da União e R$ 23.195,00 a título de contrapartida municipal. Não obstante o pactuado, os recursos federais foram liberados parcialmente, em duas parcelas, no valor de R$ 300.000,00, da seguinte forma:
Tabela 1 – Repasses do concedente
	Ordem Bancária
	Data de emissão
	Data do crédito
	Valor (R$) 

	2010OB802396
	25/3/2010
	29/3/2010
	150.000,00

	2010OB808920
	6/9/2010
	10/9/2010
	150.000,00

	Total (R$) 
	300.000,00

	Fonte: ordens bancárias (peça 1, p. 59-61) e extrato bancário (peça 13, p. 9 e 16) .

Compulsando os autos, observa-se que, no decorrer do ajuste, a Funasa (...) fiscalizou as obras em algumas oportunidades.
Inicialmente, nos termos do Relatório de Visita Técnica, de 15/8/2012 (peça 1, p. 83-85) , constatou-se a execução de apenas 3,67% da meta acordada, no povoado de Lagoa dos Currais, ainda assim com falhas construtivas, principalmente nos itens calçada e teto, suficientes para caracterizar a inobservância das especificações técnicas e da planilha orçamentária. Na ocasião, também ficou consignado que a obra estava a paralisada, em decorrência de abandono por parte da empresa contratada, conforme inspeção em 26/4/2012.
No Parecer Técnico de 31/7/2013 (peça 1, p. 107-109) , a Funasa relatou a (...) execução de 29,35% da meta pactuada, porém com deficiências técnicas em relação aos projetos aprovados, cujas conclusões foram suportadas pelo Relatório de Visita Técnica, de 31/7/2013 (peça 1, p. 111) , que assim descreveu a situação da obra, após inspeção in loco realizada em 25/7/2013:
‘Em relação aos serviços efetivamente executados e conforme [eles] se apresentavam na data da visita, consideramos que o objeto foi parcialmente atingido, conforme averiguamos e constatamos durante a execução das medições efetuadas individualmente em cada domicílio, como mostra a planilha e o relatório fotográfico em anexo. Convém observar que os módulos sanitários estão apenas construídos, levantados, rebocados, mas estão sem os equipamentos, como: chuveiro de PVC, lavatórios de PVC e vaso sanitário com caixa de descarga. Em relação à instalação dos tanques de lavar roupas pré-moldados, referenciados na planilha de custos unitários à página 213 dos autos, observamos que [eles] ainda não estão sendo instalados nos módulos sanitários construídos. Aproveitamos a oportunidade para, através do presente relatório, solicitar ao ex-gestor que [efetue] a instalação dos tanques de lavar que estão faltando, reponha as manilhas nas fossas que estão faltando, refaça as calçadas e os pisos que estiverem deteriorados, faça o logotipo MS-Funasa em todos os módulos sanitários, faça os rejuntes (colagem) das manilhas e das tampas das fossas e caixas de passagem, para que possamos considerar a execução plena do objeto pactuado no pleito em obediência à legislação vigente, conforme constatamos durante a visita. Quanto aos demais itens, não observamos nenhum detalhe que possa interferir direta ou indiretamente na funcionalidade das melhorias construídas.
Procedendo com o resumo de todos os serviços considerados executados, avaliados e conferidos por esta fiscalização, informamos que as medições resultaram nos seguintes valores: 1.647,62 metros de reboco, 116,97 metros de piso, 1.602,31 metros de pintura, 845,63 metros de retelhamento e 132,33 metros de calçada, conforme planilha em anexo.
Desta forma, diante dos serviços por nós aceitos, concluímos dizer que [eles] correspondem a 29,5% do total de recursos repassados ao município, conforme tabela em anexo (fl. 56 e 81, peça 1) .’
Com base nisso, o Parecer Financeiro 244/2013, de 28/8/2013 (peça 1, p. 120-122) , foi desfavorável à aprovação da prestação de contas parcial, apontando impropriedades e/ou irregularidades relacionadas com: i) a ausência de encaminhamento de comprovantes de recolhimento de tributos federais, em desacordo com o disposto no art. 38 da Portaria Interministerial 507, de 24/11/2011; ii) a ausência de pagamento das despesas mediante cheque nominativo, ordem de pagamento ou transferência eletrônica, em desacordo com o art. 20 da Instrução Normativa 1/1997; iii) a ausência de comprovação do emprego da contrapartida, que seria de R$ 9.030,00, valor proporcional ao transferido pela Funasa; e iv) a execução parcial da obra, no percentual de 29,4%, incompatível com o valor dos recursos liberados.
Nessa toada, o município de Dom Inocêncio/PI devolveu aos cofres da União a quantia de R$ 2.659,40, ‘referente ao valor de contrapartida proporcional a meta física aprovada de 11,40% do Convênio TC/PAC 0555/08 que tem como objeto sistema de abastecimento de água no município de Dom Inocêncio – PI’, conforme documentação à peça 1, p. 144-148.
Em nova manifestação, (...) [a] Funasa (...) emitiu Parecer Técnico em 25/7/2013 (peça 1, p. 158-160) , de teor idêntico ao Parecer Técnico de 31/7/2013 (peça 1, p. 107- 109) .
Mais adiante, [a] Funasa lavrou o Parecer Financeiro 31/2014, em 17/2/2014 (peça 1, p. 176-178) , pela aprovação parcial da prestação de contas, no valor de R$ 216.458,60, sendo R$ 213.799,20 de recursos liberados pela compromissária e R$ 2.659,40 de contrapartida, e pela não aprovação de R$ 86.200,80, sendo R$ 82.097,80 de recursos da Funasa e R$ 4.103,00 de contrapartida não disponibilizada.
Após este feito, foi juntada aos autos cópia do Acórdão 4184/2014-TCU-Segunda Câmara, (peça 1, p. 198-202) , que tratou de representação autuada a partir de documentação encaminhada pela Comissão Parlamentar de Inquérito da Câmara Municipal de Dom Inocêncio/PI, acerca de possíveis irregularidades ocorridas em ajustes celebrados, no período de 2009 a 2012, entre a administração municipal anterior a do gestor responsável nos autos e a Funasa, o Fundo Nacional de Desenvolvimento da Educação (FNDE) e o Instituto de Desenvolvimento do Piauí (Idepi) , com a Funasa.
Dessa forma, este Tribunal, considerando que as irregularidades ainda não haviam sido apuradas pelo órgão repassador, bem como que caberia, primariamente, aos órgãos repassadores a adoção de providências relativas à apuração de eventuais irregularidades na gestão dos recursos repassados, determinou à Funasa que adotasse as providências cabíveis em relação às falhas noticiadas no feito, instaurando, se fosse o caso, a competente tomada de contas especial e informando ao TCU, no prazo de sessenta dias, o resultado das providências adotadas.
Em atenção à determinação do TCU, após nova fiscalização in loco realizada em 16/10/2014, a Funasa verificou que os serviços executados atingiram os seguintes valores: 1.805,00 metros de reboco, 231,00 metros de piso, 1.977,00 metros de pintura, 903,00 metros de telhamento e 161,50 metros de calçada, conforme planilha em anexo, correspondente, percentualmente, a 30,09% da meta prevista, nos termos do Relatório de Visita Técnica, de 22/10/2014 (peça 1, p. 210-230) , e do Parecer Técnico, de 23/10/2014 (peça 1, p. 206-208) .
Por sua vez, o Parecer Financeiro 288/2014, de 30/10/2014 (peça 1, p. 252-254) , tomando como base as análises técnicas acerca da execução do objeto, consignou a aprovação de R$ 92.929,40 dos valores empregados, sendo R$ 90.270,00 dos recursos da Funasa e R$ 2.659,40 da contrapartida, e, por conseguinte, a não aprovação de R$ 209.730,00, referentes aos recursos da compromissária, em face da inexecução física de 69,91% do objeto previsto. As conclusões foram referendadas pela superintendência estadual da Funasa no estado do Piauí no mesmo sentido (peça 1, p. 256) .
Consoante demonstrado no quadro de peça 1, p. 358, identificados como responsáveis o Sr. Inocêncio Leal Parente, Prefeito na gestão 2009-2012, e [a empresa] Aguiar e Albuquerque Construções Ltda., executora das obras, a despeito de previamente notificados pela Funasa acerca das irregularidades constatadas com a ocorrência de dano ao erário para a apresentação de justificativas ou devolução dos recursos impugnados, mantiveram-se silentes, conforme consignado pelo tomador (peça 1, p. 360) , subsistindo, dessa forma, os motivos que legitimaram a instauração desta tomada de contas especial.
Caracterizadas as irregularidades e esgotadas as medidas administrativas internas sem a obtenção do ressarcimento do débito causado aos cofres da União, o órgão instaurador, em seu Relatório de Tomada de Contas Especial 16/2015, emitido em 17/3/2015 (peça 1, p. 354-362) , com a indicação circunstanciada das providências adotadas pela autoridade administrativa no instrumento de repasse em questão, pugnou pela imputação de débito aos referidos responsáveis em caráter solidário, no montante original de R$ 209.730,00, em razão da inexecução parcial de 69,91% (...) do Termo de Compromisso TC/PAC 1467/2008 (Siafi 649612) . 
 (...) 
O Relatório de Auditoria 1697/2015 (peça 1, p. 390-392) contém a devida manifestação acerca dos quesitos mencionados no art. 4º, inciso V e § 1º, da Instrução Normativa – TCU 71, de 28 de novembro de 2012, tendo concluído aquela instância de controle pela irregularidade das contas em consonância com o entendimento adotado pelo tomador, conforme Certificado de Auditoria peça 1, p. 394) e Parecer do Dirigente do Órgão de Controle Interno peça 1, p. 395) .
Em Pronunciamento Ministerial de peça 1, p. 369, o Ministro de Estado da Saúde, na forma do art. 52, da Lei 8.443, de 16 de julho de 1992, atesta haver tomado conhecimento das conclusões do Controle Interno pela irregularidade das presentes contas.
Uma vez remetidos os autos a este Tribunal para fins de apreciação e julgamento em consonância com ditames previstos na IN/TCU 71/2012, em sede de instrução preliminar (peça 4) e pronunciamentos uniformes da unidade técnica (peças 5-6) , de pronto, concluiu-se pela necessidade de saneamento dos presentes autos mediante diligência junto à Prefeitura Municipal  de Dom Inocêncio/PI, à Funasa e ao Banco do Brasil para obtenção de mais elementos probatórios que deem suporte ao adequado exame técnico das irregularidades constatadas na fase interna.
Ato contínuo, realizadas as diligências (peças 7-12 e 14-26) e de posse dos documentos colacionados em atendimento ao solicitado (peças 13 e 18) , (...) a unidade técnica deste Tribunal pugnou pela citação solidária do Sr. Inocêncio Leal Parente e da empresa Aguiar e Albuquerque Construções Ltda. pela inexecução de 69,91% da meta física dos recursos repassados por força do ajuste em tela (peças 28-30) .
 (...) 
Sendo assim, em cumprimento ao pronunciamento de unidade, de 1º/11/2017 (peça 30) , haja vista as tentativas frustradas de notificação da empresa Aguiar e Albuquerque Construções Ltda., consoante os esforços envidados demonstrados nos autos e ainda esgotadas as possibilidades de obtenção de outros domicílios nos sistemas administrativos à disposição desta Corte, nos termos delineados no despacho de expediente (peça 76) , foi promovida a sua citação por meio do Edital 31/2019-TCU/Seproc, de 4 de julho de 2019 (peça 77) , publicado no Diário Oficial da União 145, Seção 3, de 30/7/2019 (peça 78) .
Já o Sr. Inocêncio Leal Parente, ainda que notificado por meio dos expedientes (peças 50, 52) e respectivos comprovantes de recebimento válidos (peças 55 e 59) , e de edital publicado no Diário Oficial da União (peças 67-68) , compareceu aos autos por intermédio de habilitação de sua representante legal em 23/4/2019 (peça 75) , razão pela qual se tornam supridas eventuais falhas e até mesmo a falta de citação deste Tribunal sem prejuízo do direito ao contraditório e à ampla defesa, com fundamento no art. 179, § 4º, do Regimento Interno deste Tribunal, bem como no art. 239, § 1º, do Código de Processo Civil, aplicado subsidiariamente aos processos de controle externo.
Não obstante, apesar de devidamente notificados, compulsando os autos, observa-se que os responsáveis epigrafados quedaram-se silentes perante esta Corte de Contas (...) .
 (...) 
EXAME TÉCNICO
 (...) 
 (...) transcorrido o prazo regimental fixado e mantendo-se inertes os aludidos responsáveis, impõe-se que sejam considerados revéis, dando-se prosseguimento ao processo, com fulcro no art. 12, § 3º, da Lei 8.443, de 16 de julho de 1992.
Nos processos do TCU, a revelia não leva à presunção de que seriam verdadeiras todas as imputações levantadas contra os responsáveis, diferentemente do que ocorre no processo civil, em que a revelia do réu opera a presunção da verdade dos fatos narrados pelo autor. Dessa forma, a avaliação da responsabilidade do agente não pode prescindir da prova existente no processo ou para ele carreada.
Ao não apresentarem suas defesas, os responsáveis epigrafados deixaram de produzir prova da regular aplicação dos recursos sob suas responsabilidades, em afronta às normas que impõem aos gestores públicos e a empresas por eles contratadas a obrigação legal de, sempre que demandados pelos órgãos de controle, apresentar os documentos que demonstrem a correta utilização das verbas públicas, a exemplo do contido no art. 93 do Decreto-Lei 200/67: “Quem quer que utilize dinheiros públicos terá de justificar seu bom e regular emprego na conformidade das leis, regulamentos e normas emanadas das autoridades administrativas competentes.”
Com efeito, conforme análises empreendidas na fase interna e pela unidade técnica deste Tribunal no bojo da preliminar de peça 28, nos presentes autos constatou-se a inexecução parcial de 69,91% das obras de melhorias habitacionais para controle da doença de chagas com a reconstrução e restauração de unidades nos povoados Lagoa dos Currais e Chapada dos Oséas, com os recursos públicos repassados por força do Termo de Compromisso TC/PAC 1467/2008 (Siafi 649612) , celebrado com o município de Dom Inocêncio/PI, no âmbito do Programa de Aceleração do Crescimento (PAC) .
 (...) 
Conforme apontado pela Funasa, após vistorias realizadas in loco, dos R$ 300.000,00 repassados ao município de Dom Inocêncio/PI, apenas R$ 90.270,00 havia sido executado de forma adequada, devendo, por conseguinte, o restante ser perseguido a título de ressarcimento ao erário, no valor de R$ 209.730,00, ante a não comprovação de sua boa e regular aplicação.
Em que pese o não encaminhamento da documentação solicitada ao Banco do Brasil e à Prefeitura Municipal de Dom Inocêncio/PI, consoante os elementos apresentados pela Funasa em sede de diligência, (peça 13) , restou demonstrado que os recursos foram sacados da conta mediante emissão de saque contra recibo para pagamento em espécie, situação que impossibilita a identificação do efetivo beneficiário dos recursos, sendo, por isso mesmo, vedado pelo art. 20 da IN/STN 1/1997.
Ainda assim, foi possível identificar a responsabilidade da empresa Aguiar e Albuquerque Construções Ltda. pela irregularidade que motivou a TCE, tendo em vista que emitiu notas fiscais de serviços atestando a execução dos serviços (peça 13, p. 3 e 5) , bem como recibos alegando o recebimento dos recursos (peça 13, p. 4 e 6) , de modo que a sua condenação em solidariedade com o gestor público que causa ao prejuízo ao erário é medida que se impõe.
Em se tratando de processo em que a parte interessada não se manifestou acerca das irregularidades imputadas, não há elementos para que se possa efetivamente aferir e reconhecer a ocorrência de boa-fé na conduta da responsável, podendo este Tribunal, desde logo, proferir o julgamento de mérito pela irregularidade das contas, conforme nos termos dos §§ 2º e 6º do art. 202 do Regimento Interno do TCU.
 (...) 
No presente caso, considera-se o ato irregular praticado em 10/9/2010, adotando-se como parâmetro a data do último do pagamento considerado indevido em decorrência da inexecução parcial do objeto constatada. Já o ato que ordenou a citação dos arrolados ocorreu em 1º/11/2017 (peça 30) , antes, portanto, do transcurso de dez anos entre esse ato e os fatos impugnados.
Sendo assim, reconhecida a interrupção do prazo prescricional, conforme preconiza o art. 202, inciso I, do Código Civil vigente, inexiste no presente processo óbice ao exercício da ação punitiva por parte deste Tribunal.
CONCLUSÃO
Em face da análise promovida, conclui-se que os atos praticados pelo Sr. Inocêncio Leal Parente e pela empresa Aguiar e Albuquerque Construções Ltda., por intermédio de seu representante legal, configuraram dano aos cofres públicos federais, no montante original de R$ 209.730,00, devido à inexecução parcial de 69,91% das obras de melhorias habitacionais para controle da doença de chagas com a reconstrução e restauração de unidades nos povoados Lagoa dos Currais e Chapada dos Oséas, com os recursos públicos repassados por força do Termo de Compromisso TC/PAC 1467/2008 (Siafi 649612) , celebrado com o município de Dom Inocêncio/PI, no âmbito do Programa de Aceleração do Crescimento (PAC) .
 (...) 
Dessarte, desde logo, devem as contas do Sr. Inocêncio Leal Parente e da empresa Aguiar e Albuquerque Construções Ltda. ser julgadas irregulares, com fundamento nos arts. 1º, inciso I, 16, inciso III, alínea ‘c’, e § 2º, da Lei 8.443/1992 c/c os arts. 19 e 23, inciso III, da mesma Lei, e com os arts. 1º, inciso I, 209, inciso III e § 5º, 210 e 214, inciso III, do Regimento Interno deste Tribunal, procedendo-se às condenações solidárias em débito, com a aplicação da multa prevista no art. 57 da Lei 8.443/1992, ante a alta reprovabilidade da conduta dos responsáveis (...) .”
4.	Com base em tais ponderações, a Secex/TCE propõe, em síntese: a) considerar revéis os responsáveis, nos termos do art. 12, § 3º, da Lei 8.443/1992; b) julgar irregulares suas contas, imputando-se-lhes, em solidariedade, o débito apurado nos autos; e c) remeter cópia do Acórdão a ser proferido nos autos ao Ministério Público da União e à Funasa (peças 80, pp. 9/10, 81 e 82) .
5.	O Ministério Público especializado, em parecer da lavra do Procurador Sérgio Ricardo Costa Caribé, anui ao encaminhamento alvitrado pela unidade técnica (peça 83) .
		É o Relatório.

Ana Paula Oliveira Aragão Parente (OAB/PI 17.724).

Procurador Sérgio Ricardo Costa Caribé.

TOMADA DE CONTAS ESPECIAL. MUNICÍPIO DE DOM INOCÊNCIO/PI. TERMO DE COMPROMISSO NO ÂMBITO DO PROGRAMA DE ACELERAÇÃO DO CRESCIMENTO. EXECUÇÃO DE MELHORIAS HABITACIONAIS PARA CONTROLE DA DOENÇA DE CHAGAS COM A RECONSTRUÇÃO E RESTAURAÇÃO DE UNIDADES HABITACIONAIS. NÃO COMPROVAÇÃO DA BOA E REGULAR APLICAÇÃO DE PARTE DOS RECURSOS TRANSFERIDOS. CITAÇÃO DO EX-PREFEITO E DA EMPRESA CONTRATADA. REVELIA. CONTAS IRREGULARES. DÉBITO. MULTA 1) Julgam-se irregulares as contas e em débito os responsáveis em função da não comprovação da boa e regular aplicação de recursos federais recebidos por meio de Termo de Compromisso. 2) O ônus de comprovar a regularidade da integral aplicação dos recursos públicos ao objeto de programa federal compete ao gestor, por meio de documentação idônea, que demonstre, de forma efetiva, os gastos efetuados e o nexo de causalidade entre as despesas realizadas e a verba federal recebida. 3) Nos termos do art. 12, § 3º, da Lei 8.443/1992, o responsável que não atende à citação deste Tribunal deve ser considerado revel, dando-se prosseguimento ao processo.

TOMADA DE CONTAS ESPECIAL (TCE)

Secretaria de Controle Externo de Tomada de Contas Especial - Secex/TCE.

Em exame a Tomada de Contas Especial instaurada pela Fundação Nacional de Saúde – Funasa em desfavor do Sr. Inocêncio Leal Parente, Prefeito de Dom Inocêncio/PI na gestão 2009/2012, e da firma Aguiar e Albuquerque Construções Ltda., em razão da impugnação parcial da meta pactuada no Termo de Compromisso TC/PAC 1.467/2008 (Siafi 649612) .
2.	Mencionado ajuste foi celebrado entre aquela municipalidade e a Funasa e teve por objeto a execução de melhorias habitacionais para controle da doença de chagas com a reconstrução e restauração de unidades habitacionais nos povoados de Lagoa dos Currais e Chapada dos Oséas.
3.	A vigência estabelecida inicialmente foi de 31/12/2008 a 31/12/2010, de acordo com a cláusula sétima. Após sucessivas prorrogações, o termo vigeu até 30/10/2013, conforme aditivos firmados, com prazo final para prestação de contas em até sessenta dias após o término da vigência, a ser apresentada na forma da legislação aplicável, conforme cláusula terceira. 
4.	Para a execução da avença, foram previstos R$ 773.195,90, sendo R$ 750.000,00 proveniente da União e R$ 23.195,00 a título de contrapartida municipal. Não obstante o pactuado, os recursos federais foram liberados parcialmente, em duas parcelas de R$ 150.000,00, creditadas na conta corrente específica em 29/3 e 10/9 de 2010. 
5.	Este Tribunal, por meio do Acórdão 4184/2014-TCU-Segunda Câmara, de Relatoria do Ministro-Substituto André de Carvalho, prolatado nos autos do TC-Processo 002.613/2014-0, que cuidou de Representação da Câmara Municipal de Dom Inocêncio/PI noticiando a possível ocorrência de irregularidades em ajustes celebrados por aquela municipalidade, determinou à Funasa que adotasse providências em relação às falhas apontadas, instaurando, se fosse o caso, as respectivas Tomadas de Contas Especiais. 
6.	Em atenção à demanda do TCU, a Funasa efetuou fiscalização in loco em 16/10/2014 e atestou a inexecução de 69,91%, correspondente a R$ 209.730,00, conforme consignado no Parecer Financeiro 288/2014 (peça 1, pp. 252/254) .
7.	Notificados do fato, o Sr. Inocêncio Leal Parente e a empresa Aguiar e Albuquerque Construções Ltda., executora das obras, mantiveram-se silentes, o que levou aquela entidade a instaurar a presente Tomada de Contas Especial (peça 1, pp. 354/362) .
8.	No âmbito deste Tribunal, a Secex/TCE, em atuação inicial, efetuou diligência junto ao Município de Dom Inocêncio/PI, à Fundação Nacional de Saúde e ao Banco do Brasil, com vistas à obtenção de elementos para subsidiar a instrução deste feito.
9.	Após examinados os elementos constantes dos autos, a Secex/TCE, por delegação de competência deste Relator, efetuou a citação solidária do Sr. Inocêncio Leal Parente e da firma Aguiar e Albuquerque Construções Ltda. pela inexecução de 69,91% da meta física dos recursos repassados por força do Termo de Compromisso TC/PAC 1.467/2008 (peças 32/36 e Editais constantes das peças 67/68 e 77/78) , sendo o débito composto de duas parcelas, a saber:
	Data 
	Valor (R$) 

	30/3/2010
	59.730,00

	10/9/2010
	150.000,00

	Total
	209.730,00

10.	Transcorrido in albis o prazo para a apresentação dos elementos de defesa, a Secex/TCE apresenta proposta de mérito que contempla, em síntese: a) considerar revéis os responsáveis, nos termos do art. 12, § 3º, da Lei 8.443/1992; b) julgar irregulares suas contas, imputando-se-lhes o débito apurado nos autos; e c) remeter cópia do Acórdão a ser proferido ao Ministério Público da União.
11.	O Ministério Público especializado, em parecer da lavra do Procurador Sérgio Ricardo Costa Caribé, anui ao encaminhamento alvitrado pela unidade especializada. 
12.	Conforme consignado no Parecer Técnico lavrado pela Funasa quando da visita in loco ao empreendimento (peça 1, pp. 206/208) , foi constatada a inexecução de 69,91% da meta prevista para as parcelas liberadas (R$ 300.000,00) , o que corresponde a R$ 209.730,00. 
13.	Instado pela Funasa a apresentar elementos que justificassem a mencionada inobservância da meta pactuada, o Sr. Inocêncio Leal Parente e a empresa Aguiar e Albuquerque Construções Ltda. não responderam ao chamado.
14.	De igual modo, quando citados por este Tribunal, inclusive pela via editalícia, os responsáveis optaram por manter-se silentes, o que impõe o prosseguimento do processo, nos termos do art. 12, § 3º, da Lei 8.443/1992. 
15.	Como é cediço, a imposição de comprovar a boa e regular utilização dos recursos federais recebidos decorre do ordenamento jurídico, a teor do bloco normativo composto pelas disposições dos arts. 70, parágrafo único, da Constituição Federal, 93 do Decreto-lei 200/1967 e 66 do Decreto 93.872/1986.
16.	A responsabilidade de comprovar a correta aplicação da verba federal cabe ao Sr. Inocêncio Leal Parente, subscritor da avença em foco. Já a firma Aguiar e Albuquerque Construções Ltda. deve responder pelo fato de ter recebido o recurso e executado somente parte do que deveria ter adimplido. 
17.	Desse modo, tendo em vista que os responsáveis não lograram êxito em comprovar a efetiva execução da totalidade dos serviços para os quais a empresa foi paga, cumpre julgar irregulares suas contas, imputando-se-lhes, em solidariedade, o débito de R$ 209.730,00. 
18.	Cabível, ademais, diante da gravidade dos fatos narrados e da reprovabilidade da conduta dos responsáveis, aplicar-lhes a penalidade pecuniária insculpida no art. 57 da Lei 8.443/1992.
19.		Importante asseverar que não incide no presente caso a prescrição da pretensão punitiva nos moldes delineados pelo paradigmático Acórdão 1441/2016-TCU-Plenário (Relator Ministro Benjamin Zymler e Redator Ministro Walton Alencar Rodrigues) , prolatado no âmbito de Incidente de Uniformização de Jurisprudência, por meio do qual restou assente que a pretensão punitiva do TCU se subordina ao prazo geral de prescrição indicado no art. 205 do Código Civil, contado a partir da data da ocorrência da irregularidade sancionada, nos termos do art. 189, inciso I, do Código Civil.
20.	In casu, a irregularidade apurada nestes autos refere-se à não comprovação da regular aplicação de parcelas repassadas ao ente federado em março e setembro de 2010. 
21.	Tendo em conta que o despacho ordinatório da citação do responsável se deu em novembro de 2017 (peça 30) , não há incidência da prescrição da pretensão sancionatória do TCU.
22. 	Oportuno, por fim, com base no § 7° do art. 209 do Regimento Interno/TCU, encaminhar cópia do Acórdão que sobrevier à Procuradoria da República no Estado do Piauí, para a adoção das medidas de sua alçada.
	Ante o exposto, manifesto-me por que seja adotado o Acórdão que ora submeto a este Colegiado. 
	
	T.C.U., Sala das Sessões, em 8 de outubro de 2019. 
MARCOS BEMQUERER COSTA
Relator